【裁判字號】    99,上更(二),28
【裁判日期】    990507
【裁判案由】    懲治走私條例
【裁判全文】
臺灣高等法院高雄分院刑事判決      99年度上更(二)字第28號
上  訴  人
即  被  告  乙○
上  訴  人
即  被  告  甲○○
上列二人共同
選任辯護人  賴玉山律師
            邱佩芳律師
上列上訴人因懲治走私條例案件，不服臺灣高雄地方法院97年度
訴字第1428號中華民國98年1 月14日第一審判決（起訴案號：臺
灣高雄地方法院檢察署97年度偵字第15392 號），提起上訴，判
決後，經最高法院第2 次發回更審，本院判決如下：
    主  文
原判決關於乙○、甲○○部分撤銷。
乙○、甲○○共同私運管制物品進口逾公告數額，乙○處有期徒
刑拾月，甲○○處有期徒刑玖月。均緩刑貳年。扣案如附表所示
之物均沒收。
    事  實
一、乙○、甲○○、鐘明遠（業經原審法院判處罪刑確定）均明
    知魚類係屬海關進口稅則第3 章所列之物品，依行政院於民
    國92年10月23日公告「管制物品項目及數額」丙項第5 款之
    規定，原產地為大陸地區而未經主管機關公告准許輸入之海
    關進口稅則第1 章至第8 章所列之物品，其重量超過1,000
    公斤者，為管制進口物品，不得私運。竟基於共同私運管制
    物品進口逾公告數額之犯意聯絡，乙○於擔任「全合順號」
    （編號CT4-1657）漁船（下稱「全合順號」）船長，鐘明遠
    、甲○○於擔任該漁船船員期間，於97年3 月18日下午6 時
    40分許，由馬公港（起訴書誤繕為高雄港第二港口中和安檢
    所，嗣於原審法院準備程序中經公訴檢察官更正）報關出港
    後，於97年3 月26日至同年4 月1 日間之某時，前往大陸地
    區即北緯23度39分、東經117 度27分福建銅山灣東山島附近
    之海面( 違反臺灣地區與大陸地區人民關係條例部分未經起
    訴) ，向國籍、船名不詳之漁船購買花蛤、海瓜子（含冰水
    總重量5,919.24公斤，淨重花蛤3, 600公斤、海瓜子500 公
    斤），旋即由該不詳漁船之船員將花蛤搬運至「全合順號」
    漁船後，乙○、鐘明遠、甲○○再共同將上開花蛤搬運裝載
    於「全合順號」之船艙內，於97年4 月2 日上午10時30分許
    ，運送上開花蛤自高雄港第二港口中和安檢所報關入港後，
    欲販售圖利。嗣於行政院海巡署南部地區巡防局第五海岸巡
    防總隊實施安檢時查獲，並扣得如附表所示之物。
二、案經行政院海巡署南部地區巡防局第五岸巡總隊移送臺灣高
    雄地方法院檢察署檢察官偵查起訴。
    理  由
一、被告乙○、甲○○於原審法院審理中雖否認犯行，惟其2 人
    於本院審理中就上開事實均已坦承不諱，並有下列事證可佐
    ：
  (一)被告乙○於擔任「全合順號」船長，被告甲○○及同案被告
    鐘明遠係船員，其等3 人於起訴所載時、地，搭乘「全合順
    號」由高雄港出港，嗣入港時，載運起訴所載重量之花蛤、
    海瓜子自高雄港第二港口中和安檢所報關入港等情，俱為被
    告3 人所不爭執，復有被告3 人於警詢、偵查時之陳述可參
    ，及漁船（貨）具領保管切結書、扣押物品目錄表各1 份、
    照片36張機漁船（含船員）進出港檢查表、行政院農業委員
    會漁業執照各1 份在卷可稽（見警卷第2 頁至第16頁、第23
    頁至第44頁、偵卷第14頁至第19頁）。
  (二)本件查獲之漁獲，被告等人及查獲之證人方文祉警員均稱有
    海瓜子、花蛤2 種漁獲，雖本件扣押物品目錄表則僅記載「
    花蛤」，然再依被告等人提出之97年4 月3 日高雄區漁會魚
    市場魚貨交易計價單則記載海瓜子、花蚧子等情，應認被告
    等人所載運入港之漁獲，並非只有1 種，而應包括花蛤、海
    瓜子，始符真實。而花蛤主要為養殖或生長於潮間帶、半淡
    鹹水或彈水環境，此有行政院農業委員會88年9 月7 日（八
    八）農漁字第88675236號函文附卷可佐，是依該函文所示，
    上開貝類生長於潮間帶，而潮間帶為沿岸高低潮間之區域，
    不會出領海12浬之外，堪以認定。
  (三)被告等人自97年3 月18日馬公港出港後，於97年3 月28日即
    前往大陸地區即北緯23度39分、東經117 度27分福建銅山灣
    東山島附近海面，至97年4 月1 日始離開等情，亦有漁業署
    97 年9月10日漁二字第0971219746號、97年11月24日漁二字
    第0971225907號函之說明及所附出海作業航跡資料等在卷足
    憑（見原審一卷第35頁至第36頁、原審二卷第45頁至第46頁
    ），惟依前揭「全合順號」之航跡圖所示，「全合順號」非
    僅靠近大陸地區福建銅山灣東山島，甚至已有靠岸之跡象，
    足認被告等人確實有進入大陸地區無訛。
  (四)按97年2 月27日公告修正之「管制物品項目及其數額」丙項
    第5 款，乃規定：一次私運原產地為大陸地區而未經主管機
    關公告准許輸入之海關進口稅則第1 章至第8 章所列物品之
    一項或數項，其總額由海關照緝獲時之完稅價格計算，超過
    新臺幣10萬元或重量超過1,000 公斤者，為管制進口物品。
    質言之，當(1)一次私運非自行捕獲之魚、蝦、貝類、小卷及
    蟹等漁獲，(2)原產地為大陸地區，(3)完稅價格計算超過新臺
    幣10萬元或重量超過1,000 公斤，以上3 要件均具備，即為
    「管制物品項目及其數額」丙項第5 款所欲規制之管制進口
    物品。而本件被告等人未經申報，單次出海即運載總重量超
    過1,000 公斤之花蛤入港，屬於海關進口稅則第3 章之貝類
    ，進入我國領海等情，已有前開證據足資證明。
  (五)按一般自行捕撈之漁獲，會夾雜為數不少之泥沙、雜魚，且
    漁民出海作業，為求在有限時間內發揮最大效能，必然竭盡
    全力捕撈漁獲，並無充裕時間可迅速處理雜魚、泥沙；且漁
    獲上岸前，海上淡水有限，甲板隨時會遭漁獲污染之情形下
    ，亦無先行清理之必要，始符常情。本件「全合順號」於97
    年4 月2 日進港接受行政院海巡署南部地區巡防局第五海岸
    巡防總隊中和安檢所安全檢查時，「全合順號」是以耙具捕
    撈之傳統作業模式除要補撈的東西外，會有一些底層雜魚類
    或泥沙，雜魚類仍有經濟價值，但漁船內各艙均未看到這些
    雜魚，且漁獲均已處理好放在箱子裡面，船上沒有腥味，且
    漁獲種類僅有花蛤、海瓜子，沒有雜魚等情，業據證人即當
    日對「全合順號」實施安全檢查之行政院海巡署南部地區巡
    防局第五海岸巡防總隊中和安檢所人員方文祉警員結證明確
    （原審二卷第53頁至第57頁），並有「全合順號」經安全檢
    查時之照片（警卷第27至44頁）可資佐證。被告等人於警詢
    、偵查中供稱：船上共1 名船長、2 名船員，沒有僱用大陸
    漁工或外籍勞工，出港作業每日約16小時，平均1 天下網8
    次，約1 至2 小時起網一次，本航次共起網112 次【自97年
    3 月18日下午6 時40分許出港約11、12小時到達作業漁區（
    已為19日），至97年4 月2 日上午10時許入港止共約14日，
    14日×8 次＝112 次】等語（見警卷第2 頁至第16頁）。均
    足認被告等人在船上極為忙碌，並無時間、亦無必要先行清
    理甲板或將漁獲先行分類處理，且船上未見經處理後之雜魚
    （此部分仍有經濟價值，且依長達112 次下網次數，數量非
    少），顯與常情不符。扣案之漁獲應非被告等人所自行捕撈
    ，應可認定。
  (六)綜上所述，被告等人私運管制物品進口之犯行，事證已臻明
    確，堪以認定。
二、核被告乙○、甲○○所為，係犯懲治走私條例第2 條第1 項
    之私運管制物品進口逾公告數額罪。被告2 人與同案被告鐘
    明遠間，就本件犯行，有犯意聯絡及行為分擔，為共同正犯
    。
三、被告2 人犯罪事證明確，原審法院予以論罪科刑，固非無見
    。惟查：(一)按沒收於裁判時併宣告之，故沒收之物，不特須
    於犯罪事實中有具體之記載，並應於主文內詳加宣示，方足
    以為執行時之根據。原判決對被告二人論罪科刑，於主文中
    就沒收部分僅諭知「扣案之物均沒收」。對究沒收之物為何
    ，並未具體明確之記載，自非適法。(二)原判決於理由說明：
    參照司法院院字第2832號解釋意旨，得由海關沒入之貨物，
    如經海關為沒入處分，刑事判決內即不得更為沒收之諭知等
    旨。則本件查獲之海瓜子、花蛤，究否已經海關予以沒入，
    即有查究明白之必要，原審未向相關機關或被告等人查詢調
    查，而以「遍查卷內並無已經海關予以行政沒入之資料，仍
    應依刑法第38條第1 項第3 款之規定予以沒收」云云，遽行
    判決，尚嫌率斷，亦有不當。被告2 人上訴意旨否認犯行，
    雖無理由，惟原判決既有上開可議之處，自應由本院將原判
    決關於被告乙○、甲○○部分撤銷改判。爰審酌被告2 人私
    運漁貨進口，危害國家關貿利益與社會經濟秩序，被告乙○
    僱用被告甲○○私運管制物品，居於主導地位，被告甲○○
    則為附隨角色，渠等平日以捕魚維生，惟近年來臺灣附近海
    域漁業資源枯竭，漁民謀生不易，被告等人為謀生計，不得
    已而出此下策等一切情狀，各量處如主文第2 項所示之刑，
    以資警惕。
四、查被告乙○未曾因故意犯罪受有期徒刑以上刑之宣告，被告
    甲○○前於80年間因故意犯懲治走私條例罪，受有期徒刑6
    月之宣告，於81年12月1 日執行完畢後，五年以內未曾因故
    意犯罪受有期徒刑以上刑之宣告，有臺灣高等法院被告全國
    前案紀錄表在卷可稽。被告2 人因一時失慮，偶罹刑典，經
    此偵審程序及刑之宣告後，應知警惕而無再犯之虞，本院認
    其2 人所受之宣告刑以暫不執行為當，均併予宣告緩刑2 年
    ，用啟自新。
五、又得由海關沒入之貨物，如經海關為沒入處分，刑事判決內
    即不得更為沒收之諭知（司法院院字第28 32 號解釋意旨參
    照）。復按共同正犯因相互間利用他人之行為，以遂行其犯
    意之實現，本於責任共同之原則，有關沒收部分，自均應為
    沒收之諭知（最高法院89年度臺上字第6946號判決意旨參照
    ）。查扣案如附表所示之物，均係被告等人所有，且為被告
    等人共同犯私運管制進口物品犯行所得之物，該漁獲尚未經
    海關處以沒入處分，有行政院海巡署南部地區巡防局第五海
    岸巡防總隊98年10月16日南五總字第0980016851號函附卷可
    稽( 本院上更一卷第102 頁) ，揆諸上開說明，仍應依刑法
    第38條第1 項第3 款規定宣告沒收。
六、原判決關於被告鐘明遠部分，業經原審法院判處罪刑確定，
    本院自不予論述。
據上論斷，應依刑事訴訟法第369 條第1 項前段、第364 條、第
299 條第1 項前段，懲治走私條例第2 條第1 項、第12條、第11
條，刑法第28條、第38條第1 項第3 款、第74條第1 項第1 款、
第2 款，判決如主文。
本案經檢察官方娜蓉到庭執行職務。
中    華    民    國    99    年    5     月    7     日
                  刑事第九庭    審判長法  官   莊秋桃
                                      法  官   田平安
                                      法  官   范惠瑩
以上正本證明與原本無異。
如不服本判決應於收受本判決後10日內向本院提出上訴書狀，其
未敘述上訴理由者，並得於提起上訴後10日內向本院補提理由書
狀（均須按他造當事人之人數附繕本）「切勿逕送上級法院」。
中    華    民    國    99    年    5     月    7     日
                                      書記官   戴育婷
附錄本案論罪科刑法條全文
懲治走私條例第2條
私運管制物品進口、出口逾公告數額者，處七年以下有期徒刑，
得併科新臺幣三百萬元以下罰金。
前項之未遂犯罰之。
第一項所稱管制物品及其數額，由行政院公告之。
附表：
┌───┬──────┬───────┐
│編號  │名稱        │重量          │
│      │            │              │
├───┼──────┼───────┤
│1     │海瓜子      │500 公斤      │
├───┼──────┼───────┤
│2     │花蛤        │3,600公斤     │
├───┼──────┼───────┤
│      │            │共計4,100公斤 │
└───┴──────┴───────┘

司法院資訊處製作；財團法人民間司法改革基金會備份。
